臺灣臺北地方法院刑事判決
110年度審訴字第1169號
公  訴  人  臺灣臺北地方檢察署檢察官
被      告  蔡易霖
上列被告因詐欺等案件，經檢察官提起公訴（110年度偵字第447
2號），被告於本院準備程序中就被訴事實為有罪之陳述，經本
院合議庭裁定由受命法官獨任逕以簡式審判程序審理，判決如下
：
    主  文
蔡易霖犯如附表一編號1至2主文欄所示之貳罪，所處之刑及沒收
如附表一編號1至2主文欄所示。應執行有期徒刑壹年參月。
    事  實
一、蔡易霖（本案行為時為滿18歲之未成年人）因積欠高額債務
    ，經楊宗燁（所涉三人以上共同詐欺等罪嫌另經檢察官提起
    公訴）介紹，於民國109年10月間，加入成員包含楊宗燁、
    少年蔡○翔（民國92年3月生，真實姓名及年籍資料詳卷，所
    涉三人以上共同詐欺等罪嫌另經臺灣苗栗地方法院少年法庭
    處理，下稱蔡姓少年）等人，以對一般民眾實施詐術為手段
    ，具有持續性、牟利性及結構性之詐欺集團犯罪組織，約定
    從事持不詳來源提款卡及密碼提領詐騙贓款之「車手」工作
    （蔡易霖所犯參加犯罪組織罪嫌，經本院不另為不受理，理
    由詳下述），蔡易霖、楊宗燁、蔡姓少年及該詐騙集團其他
    成年人成員，基於隱匿特定犯罪所得去向之洗錢及三人以上
    意圖為自己不法所有之詐欺取財犯意聯絡，先由所屬詐騙集
    團不詳成員以附表一編號1至2所示詐術對附表一編號1至2被
    害人行騙，致各該被害人陷於錯誤，依指示匯款如附表一編
    號1至2所示。蔡易霖即持楊宗燁交付附表一所示帳戶之提款
    卡及密碼，依楊宗燁指示於附表二所示時間、地點，提領如
    附表二所示金額，並將提領之款項交予楊宗燁層層上繳，增
    加追查贓款去向之難度，以此方式隱匿犯罪所得去向，並可
    向楊宗燁收取新臺幣（下同）2,000元之報酬。 
二、案經附表一各被害人訴由臺北市政府警察局松山分局報告臺
    灣臺北地方檢察署檢察官偵查起訴。
    理  由
一、本件被告蔡易霖所犯均係死刑、無期徒刑、最輕本刑為3年
    以上有期徒刑以外之罪，其於準備程序進行中就被訴事實為
    有罪之陳述，經受命法官告知簡式審判程序之旨，並聽取當
    事人之意見後，本院合議庭認無不得或不宜改依簡式審判程
    序進行之情形，爰依刑事訴訟法第273條之1第1項、第284條
    之1規定，裁定由受命法官獨任進行簡式審判程序。又本件
    所引屬於審判外陳述之傳聞證據，依同法第273條之2規定，
    不受第159條第1項關於傳聞法則規定之限制，依法有證據能
    力，合先敘明。
二、首揭犯罪事實，業據被告於警詢及本院審理時坦承不諱（見
    偵卷第7頁至第12頁、審易卷第98頁、第102頁），核與證人
    即附表一告訴人李冠賢、謝牧迪於警詢指述情節一致（見偵
    卷第13頁至第16頁、第17頁至第18頁），並有與其等所述相
    符之附表一帳戶開戶登記資料、被告提領清冊、提領明細紀
    錄、攝得被告提領經過之監視器翻拍照片、桃園市政府警察
    局大園分局受理詐騙帳戶通報警示簡便格式表、內政部警政
    署反詐騙諮詢專線紀錄表、李冠賢兆豐銀行帳戶存摺內頁明
    細及客戶歷史檔交易明細查詢表、李冠賢花旗銀行存摺內頁
    明細及帳戶交易概要、李冠賢行動電話翻拍照片、桃園市政
    府警察局八德分局受理詐騙帳戶通報警示簡便格式表、謝牧
    迪所提金融卡影本及郵政自動櫃員機交易明細表在卷可稽（
    見偵卷第27頁至第58頁、審訴卷第41頁至第43頁），堪認被
    告上開任意性自白與事實相符，資可採為認定事實之依據。
    綜上，本件事證明確，被告首揭犯行，堪以認定，應予依法
    論科。　
三、論罪科刑：
　㈠按詐欺集團成員彼此間，雖因分工不同，未必均認識或確知
    彼此參與分工細節，然既各自參與詐騙集團取得被害人財物
    全部犯罪計劃之一部分行為，相互利用，以共同達成不法所
    有之犯罪目的，未逾越合同意思之範圍，自應共負其責。查
    本案先由詐騙集團不詳成員以電話對被害人進行詐騙，被害
    人依指示匯入附表一人頭帳戶，被告受招募後向同集團成員
    楊宗燁收取提款卡及密碼，再依集團成員楊宗燁之指示提領
    其內款項，交由楊宗燁循序再交予所屬集團其他不詳成員，
    其等間相互利用，形成三人以上之犯罪共同體，且在此贓款
    流向之分層包裝設計中，被告從他人金融帳戶提領金錢行為
    即已增加追查贓款去向之困難度，而屬隱匿贓款去向之洗錢
    行為。是核被告所為，係違反洗錢防制法第2條第2款隱匿特
    定犯罪所得之去向而依同法第14條第1項論處之洗錢罪及刑
    法第339條之4第1項第2款之三人以上共同犯詐欺取財罪。被
    告、楊宗燁及所屬詐騙集團其他成員間，具犯意聯絡及行為
    分擔，應論以共同正犯。被告係一行為同時觸犯上開2罪名
    ，為想像競合犯，應依刑法第55條規定，從一重論以刑法第
    339條之4第1項第2款之三人以上共同詐欺取財罪。被告及其
    共同正犯所犯附表一編號1至2所示2罪，犯意各別，行為互
    殊且被害人不同，應予分論併罰。　
　㈡按想像競合犯之處斷刑，本質上係「刑之合併」，其所謂從
    一重處斷，乃將想像競合犯組成之評價上數罪，合併為科刑
    一罪，其所對應之刑罰，亦合併其評價上數罪之數法定刑，
    而為一個處斷刑。易言之，想像競合犯侵害數法益者皆成立
    犯罪，論罪時必須輕、重罪併舉論述，同時宣告所犯各罪名
    ，包括各罪有無加重、減免其刑之情形，亦應說明論列，量
    刑時併衡酌輕罪部分量刑事由，評價始為充足，然後依刑法
    第55條規定「從一重處斷」，非謂對於其餘各罪可置而不論
    。因此，法院決定處斷刑時，雖以其中最重罪名之法定刑，
    做為裁量之準據，惟於裁量其輕重時，仍應將輕罪合併評價
    在內。查洗錢防制法第16條第2項規定：「犯前2條之罪，在
    偵查或審判中自白者，減輕其刑」，被告就上開隱匿犯罪所
    得之洗錢犯行，於偵查及本院審理時曾坦承不諱，業如前述
    ，是就被告所犯洗錢防制法部分，原應減輕其刑，然依照前
    揭罪數說明，被告就上開犯行係從一重論處之罪，然就被告
    此部分想像競合輕罪得減刑部分，本院於依刑法第57條量刑
    時，將併予審酌，附此敘明。
　㈢爰審酌近年我國治安飽受詐騙集團威脅，民眾受騙案甚多，
    受騙者辛苦積累之積蓄於一夕之間化為烏有，甚衍生輕生或
    家庭失和之諸多不幸情事，社會觀念對詐騙集團極其痛惡，
    縱經立法者修法提高此類詐欺犯罪之法定刑度為1年以上7年
    以下之有期徒刑，民間主張應再提高法定刑度之聲浪仍未停
    歇，被告因積欠高額債務，不思以正當途徑賺取財物，加入
    詐騙集團提領贓款並製造查緝斷點，遂行洗錢及三人以上共
    同詐欺取財犯行，非但使附表一各被害人財物受損，更造成
    一般民眾人心不安，嚴重危害社會治安，甚導致政府機關及
    金融機構對提款機轉帳及提款金額頻作限制，影響正當使用
    人之權利。復參以被告犯後始終坦認犯行，未賠償附表一各
    被害人或與之達成和解，暨被告於本院審理時陳稱：國中畢
    業之最高學歷，現另案入監執行，前從事製茶工作，月薪約
    10萬元，無須扶養之親屬等語（見審訴卷第105頁）之智識
    程度及家庭經濟狀況，暨其犯罪手段、所生危害等一切具體
    情狀，量處被告如附表一所示之刑。又被告於本件所犯2罪
    之刑，均無不得併合處罰之情形，本院即衡諸罪名相同，犯
    罪時間甚密接，犯罪手法相同，暨考量犯罪所生危害及造成
    被害人之損失等情，定其應執行刑如主文所示。　　
四、沒收：
  ㈠按洗錢防制法第18條第1項前段：犯第14條之罪，其所移轉、
    變更、掩飾、隱匿、收受、取得、持有、使用之財物或財產
    上利益應予沒收之規定，固為刑法關於沒收之特別規定，應
    優先適用，至若上開特別沒收規定所未規範之補充規定，諸
    如追徵價額、例外得不宣告或酌減沒收或追徵等情形，洗錢
    防制法並無明文規定，應認即有刑法總則相關規定之適用。
　㈡查被告於本件犯行共提領贓款12萬8,000元，屬於被告犯罪所
    得，亦為其於所隱匿之財物，本應全數依洗錢防制法第18條
    第1項前段規定，於本案所犯之罪之主文內宣告沒收。惟被
    告非獲取所提領款項之全額，其報酬經被告於本院審理時陳
    稱：每次提領，楊宗燁大概給我2,000元至3,000元不等之報
    酬等語（見偵一卷第19頁），是循有疑唯利被告原則，估算
    被告於本案所犯2罪之報酬共2,000元，各罪報酬分別為1,00
    0元，故如對被告沒收全部提領金額，有過苛之虞，爰依刑
    法第38條之2第2項規定酌減之，僅宣告沒收被告所獲報酬部
    分，且因此部分金額未據扣案，依刑法第38條之1第3項規定
    ，諭知於全部或一部不能沒收或不宜執行沒收時，追徵其價
    額。又被告於本案所犯各罪而應沒收之物，依刑法第40條之
    2第1項規定，並無定執行刑之問題，而應併執行之，故無庸
    在主文之應執行刑項下再次諭知沒收，附此敘明。　
五、不另為不受理諭知部分：
　　公訴意旨固指稱本件被告三人以上共同詐欺取財犯行，另涉
    犯組織犯罪防制條例第3條第1項後段參與犯罪組織罪嫌云云
    。經查：
  ㈠按同一案件繫屬於有管轄權之數法院者，由繫屬在先之法院
    審判之，刑事訴訟法第8條前段定有明文。次按依第8條之規
    定不得為審判者，應諭知不受理之判決，並得不經言詞辯論
    為之，刑事訴訟法第303條第7款、第307條分別定有明文。
    又訴訟上所謂之一事不再理，關於實質上一罪或裁判上一罪
    ，均有其適用，蓋依審判不可分之效力，審理事實之法院對
    於存有一罪關係之全部犯罪事實，依刑事訴訟法第267條之
    規定，本應併予審判，是以即便檢察官前僅針對應論屬裁判
    上一罪或實質上一罪之同一案件部分事實加以起訴，先繫屬
    法院既仍應審究犯罪事實之全部，縱檢察官再行起訴者未為
    前起訴事實於形式上所論及，後繫屬法院亦非可更為實體上
    之裁判，俾免抵觸一事不再理之刑事訴訟基本原則。次按組
    織犯罪防制條例第3條第1項之罪，在未經自首或有其他積極
    事實，足以證明其確已脫離或解散該組織之前，其違法行為
    ，仍繼續存在，即為行為之繼續，而屬單純一罪，至行為終
    了時，仍論為一罪。此外，行為人於參與同一詐欺集團之多
    次加重詐欺行為，因部分犯行發覺在後或偵查階段之先後不
    同，肇致起訴後分由不同之法官審理，為裨益法院審理範圍
    明確、便於事實認定，即應以數案中「最先繫屬於法院之案
    件」為準，以「該案件」中之「首次」加重詐欺犯行與參與
    犯罪組織罪論以想像競合。縱該首次犯行非屬事實上之首次
    ，亦因參與犯罪組織之繼續行為，已為該案中之首次犯行所
    包攝，該參與犯罪組織行為之評價已獲滿足，自不再重複於
    他次詐欺犯行中再次論罪，俾免於過度評價及悖於一事不再
    理原則。
　㈡查被告加入同一具有持續性、牟利性及結構性之詐欺集團犯
    罪組織，並於109年10月間陸續從事持不明來源提款卡及密
    碼提領詐騙贓款之工作，分別提領被害人王紹丞等人受騙匯
    入之款項，因而犯組織犯罪條例第3條第1項後段之參與犯罪
    組織、刑法第339條之4第1項第2款之三人以上共同詐欺取財
    罪嫌，經臺灣苗栗地方檢察署檢察官以109年度少連偵字第8
    6號、第90號提起公訴，於本案繫屬前之110年1月7日繫屬臺
    灣苗栗地方法院，由該院以110年度訴字第3號審理中，有上
    開案件起訴書及臺灣高等法院被告前案紀錄表在卷可稽。揆
    諸上開說明，本件被告被訴參與犯罪組織部分應屬同一案件
    重複起訴，本應為不受理之判決，然因此部分與前揭論罪科
    刑部分，公訴意旨認有想像競合之裁判上一罪關係，爰不另
    為不受理之諭知，併此敘明。
據上論斷，應依刑事訴訟法第273條之1第1項、第299條第1項前
段，洗錢防制法第2條第2款、第14條第1項、第18條第1項前段，
刑法第11條、第28條、第339條之4第1項第2款、第55條、第38條
之1第3項、第38條之2第2項、第51條第5款、第40條之2第1項，
刑法施行法第1條之1第1項，判決如主文。
本案經檢察官李巧菱提起公訴，檢察官翁珮嫻到庭執行職務。
中    華    民    國   110    年    12    月    23    日
                  刑事第二十庭   法  官  宋恩同
如不服本判決應於收受送達後20日內向本院提出上訴書狀，並應
敘述具體理由；其未敘述上訴理由者，應於上訴期間屆滿後20日
內向本院補提理由書（均須按他造當事人之人數附繕本）「切勿
逕送上級法院」。告訴人或被害人如對於本判決不服者，應具備
理由請求檢察官上訴，其上訴期間之計算係以檢察官收受判決正
本之日期為準。 
                                  書記官  孫國慧
中　　華　　民　　國　　110 　年　　12　　月　　23　　日
附錄本案論罪科刑法條全文：
刑法第339條之4：
犯第339條詐欺罪而有下列情形之一者，處1年以上7年以下有期
徒刑，得併科1 百萬元以下罰金：
一、冒用政府機關或公務員名義犯之。
二、三人以上共同犯之。
三、以廣播電視、電子通訊、網際網路或其他媒體等傳播工具，
    對公眾散布而犯之。
前項之未遂犯罰之。
洗錢防制法第14條：
有第二條各款所列洗錢行為者，處七年以下有期徒刑，併科新臺
幣五百萬元以下罰金。
前項之未遂犯罰之。
前二項情形，不得科以超過其特定犯罪所定最重本刑之刑。
洗錢防制法第2條：
本法所稱洗錢，指下列行為：
一、意圖掩飾或隱匿特定犯罪所得來源，或使他人逃避刑事追訴
    ，而移轉或變更特定犯罪所得。
二、掩飾或隱匿特定犯罪所得之本質、來源、去向、所在、所有
    權、處分權或其他權益者。
三、收受、持有或使用他人之特定犯罪所得。　　
附表一：
編號 告訴人 詐騙方法 匯款時間及金額 匯入帳戶 主文 1 李冠賢 詐欺集團成員於109年10月15日下午5時24分許起，撥打電話假冒為HITO本舖客服人員，佯稱需解除分期付款云云，致李冠賢陷於錯誤，匯款右列金額至右列帳戶。 109年10月15日晚上6時31分匯入4萬8,123元至右列帳戶 朱雅茹申辦之國泰世華銀行帳戶（帳號：000-000000000000號帳戶） 蔡易霖犯三人以上共同詐欺取財罪，處有期徒刑壹年壹月。未扣案犯罪所得新臺幣壹仟元沒收，於全部或一部不能沒收或不宜執行沒收時，追徵其價額。    109年10月15日晚上6時34分匯入2萬9,038元至右列帳戶   2 謝牧迪 詐欺集團成員於109年10月15日下午5時45分許起，撥打電話假冒為HITO本舖客服人員，佯稱需解除分期付款云云，致謝牧迪陷於錯誤，匯款右列金額至右列帳戶。 109年10月15日晚上6時40分匯入2萬9,983元至右列帳戶 朱雅茹申辦之國泰世華銀行帳戶（帳號：000-000000000000號帳戶） 蔡易霖犯三人以上共同詐欺取財罪，處有期徒刑壹年壹月。未扣案犯罪所得新臺幣壹仟元沒收，於全部或一部不能沒收或不宜執行沒收時，追徵其價額。    109年10月15日晚上6時49分匯入2萬0,985元至右列帳戶   
附表二：
編號 取款時間 取款地點 取款金額 取款帳戶 1 109年10月15日晚上7時21分40秒 臺北市○○區○○路0段000號臺北光復郵局之自動提款機 2萬元（另生手續費5元） 朱雅茹申辦之國泰世華銀行帳戶（帳號：000-000000000000號帳戶） 2 109年10月15日晚上7時22分54秒 臺北市○○區○○路0段000號臺北光復郵局之自動提款機 2萬元（另生手續費5元）  3 109年10月15日晚上7時23分59秒 臺北市○○區○○路0段000號臺北光復郵局之自動提款機 2萬元（另生手續費5元）  4 109年10月15日晚上7時25分5秒 臺北市○○區○○路0段000號臺北光復郵局之自動提款機 2萬元（另生手續費5元）  5 109年10月15日晚上7時26分14秒 臺北市○○區○○路0段000號臺北光復郵局之自動提款機 2萬元（另生手續費5元）  6 109年10月15日晚上7時27分20秒 臺北市○○區○○路0段000號臺北光復郵局之自動提款機 2萬元（另生手續費5元）  7 109年10月15日晚上7時28分26秒 臺北市○○區○○路0段000號臺北光復郵局之自動提款機 8,000元（另生手續費5元）